臺灣高等法院刑事判決　　　　　　　　 94年度上易字第213號
上　訴　人　臺灣板橋地方法院檢察署檢察官
被　　　告　甲○○
上列上訴人因被告妨害自由等案件，不服臺灣板橋地方法院93年
度易字第596號，中華民國93年12月23日第一審判決（起訴案號
：臺灣板橋地方法院檢察署93年度偵字第6229號），提起上訴，
本院判決如下：
    主  文
上訴駁回。
    理  由
一、公訴意旨略以：被告甲○○於民國92年3月中旬某日 (嗣經
    公訴人更正為92年3月15日)23 時許，與魏鴻彬及陳義隆搭
    乘杜萬邦所駕駛之計程車，行經臺北縣樹林市○○街○段57
    巷1號前，見乙○○獨自牽著電動機車行經該處，意圖由乙
    ○○付賬，乃強邀乙○○上車前往臺北縣樹林市○○路151
    號餐廳飲酒作樂，直至翌日凌晨3時許餐畢，共消費新臺幣
    （下同）一萬一千元，甲○○隨即要求乙○○簽帳買單，遭
    店家拒絕後雙方起衝突，甲○○自知理虧，乃自行以現金付
    帳，連同醫藥費共支出二萬二千元。事後甲○○要求同行消
    費者需平均分攤，乙○○需分擔六千元，乙○○乃於同年4
    月及5月間共支付二千五百元，尚餘三千五百元未付，同年
    六月十二日，甲○○行經臺北縣樹林市○○街3號前，見乙
    ○○騎乘機車行經該處，竟基於妨害自由之犯意，強行跳上
    乙○○機車後座，脅迫乙○○將車騎往附近當鋪典當車輛償
    債，並恫稱：不從，即打死他 (嗣經公訴人更正為打他)，
    致乙○○心生畏懼，佯裝同意前往典當，趁機騎往樹林派出
    所報案而未果，詎甲○○於同年月24日14時許，又見乙○○
    騎乘機車，在臺北縣樹林市○○路○○街口等紅綠燈，復基
    於同前犯意，將機車騎至乙○○車前擋住去路，並要脅乙○
    ○一同前往臺北縣樹林市○○街三號唐記水餃店內，復出言
    恫嚇，致乙○○不得不簽發面額三千五百元本票一紙交予甲
    ○○，作為償還酒債餘款之憑證，因認被告甲○○涉犯刑法
    第304條第1項強制罪嫌及同法第305條恐嚇危害安全罪嫌 (
    公訴人另追加補敘)云云。
二、按事實之認定，應憑證據，如未能發現相當證據，或證據不
    足以證明，自不能以推測或擬制之方法，以為裁判基礎；又
    認定不利於被告之事實，須依積極證據，苟積極證據不足為
    不利於被告事實之認定時，即應為有利於被告之認定，更不
    必有何有利之證據。又認定犯罪事實所憑之證據，雖不以直
    接證據為限，間接證據亦包括在內；然而無論直接或間接證
    據，其為訴訟上之證明，須於通常一般之人均不致有所懷疑
    ，而得確信其為真實之程度者，始得據為有罪之認定，倘其
    證明尚未達到此一程度，而有合理之懷疑存在時，事實審法
    院復已就其心證上理由予以闡述，敘明其如何無從為有罪之
    確信，因而為無罪之判決，尚不得任意指為違法。最高法院
    分別著有40年度台上字第86號、30年度上字第816號、76年
    台上字第4986號判例可參。
三、公訴人指控被告甲○○涉有強制及恐嚇危害安全罪嫌，無非
    係以告訴人乙○○之指訴，證人陳義隆、陳淑容之證述及有
    本票影本一紙等為其主要論據，然訊據被告堅決否認有何強
    制或恐嚇危害安全犯行，辯稱：伊雖有與告訴人同往臺北縣
    樹林市○○路151號餐廳飲酒，惟並未強逼告訴人同往，亦
    未逼其簽帳，當日餐費係伊先墊付，至於費用之分攤則係魏
    鴻彬及杜萬邦等人自行協調，告訴人當日也有飲酒，理應按
    比例分攤費用，伊偶遇告訴人僅係向其催討欠款，是告訴人
    叫伊坐機車後座，說要去向朋友借錢來還，並未強逼告訴人
    須典當機車還款，倘伊確有此等犯行，則於發覺告訴人騎往
    派出所時大可跳車逃逸，但實際上卻與告訴人一同進派出所
    向警說明，告訴人確欠伊酒錢未還才簽本票，伊並未有出言
    恐嚇及為強制行為等語。
四、經查：
  (一)92年3月15日23時許及翌日凌晨3時許之強制罪部分：
    (1)上揭時間被告與案外人陳義隆、魏鴻彬、馬茂致（綽號小
      馬）、綽號「瘦猴」之成年男子等人乘坐杜萬邦所駕計程
      車，行經臺北縣樹林市○○街○段57巷1號前，適遇告訴
      人獨自牽著電動機車途經該處，眾人乃邀其同往他處飲酒
      ，馬茂致並下車騎乘告訴人機車搭載告訴人前往臺北縣樹
      林市○○路151號餐廳飲酒等情，固據告訴人指述甚詳，
      而被告亦不否認當日有找告訴人同往餐廳飲酒之事，惟對
      此部分，告訴人於警詢時先稱：「甲○○坐計程車看見我
      牽著電動機車在路邊行走，便叫計程車上他的小弟來強騎
      我的電動機車，『硬拉』我叫我上車，要載我去喝酒」（
      見核退字卷第18頁），復稱：「甲○○是叫車上一位小弟
      綽號小馬來『告知』我標哥（甲○○）叫你去喝酒，我說
      我喝醉要回家睡覺，小馬說標哥說你一定要去，並未說恐
      嚇言語」（第同前卷第22頁），又改稱：「是甲○○叫他
      的小弟『強押』我去，我才和他們一起去的」（同前卷第
      25頁），對於被告究以何種強暴脅迫之方法使告訴人前往
      餐廳飲酒乙節之供述略有出入，嗣原審審理時則具結證稱
      ：「被告後來叫一個小馬的人，下車要我跟他們一起走．
      ．．小馬就騎我機車叫我坐在後座給他載，我說不去，小
      馬說標哥要我一起去，我說我要回去睡，小馬說不行，後
      來就到餐廳去」、「我（當時）已經差不多醉了」、「小
      馬硬要我去，小馬是被告叫他下車的」等語（見原審卷第
      58頁、第60頁)，核與證人陳義隆結稱：「小馬就下車．
      ．．去牽他（指告訴人）機車的把手，小馬就騎機車載乙
      ○○，後來我們就到餐廳了」，證人杜萬邦證稱：「我們
      就找翁先生一起，因為車上太多人，翁先生有騎機車，所
      以就由小馬與乙○○一齊搭機車過去，他們騎機車跟在我
      計程車後面」、「應該沒有強制，是小馬下車問唐記老闆
      及翁先生是否要去喝酒，小馬對翁先生說好啦好啦，翁先
      生就一起去」（見原審卷第72頁、第104頁、第105頁)等
      語大致相符，復參以告訴人與被告間原屬舊識，且其於抵
      達餐廳後亦與被告等人一同飲酒作樂，則其於警詢時指訴
      被告教唆小馬「硬拉」、「強押」其一起去餐廳飲酒，縱
      與告訴人原本之行程規劃稍有違背，但衡情應係在半推半
      就下應允同往，尚難據此認定其已喪失意思決定之自由。
    (2)告訴人雖再指遭被告強逼簽帳，然依其於原審審理時供稱
      ：「到凌晨三、四點要結帳，起初是杜萬邦說沒有看過我
      簽帳，要我簽帳，我說我為何要簽這個帳」及證人陳義隆
      結稱：「有人拿帳單上來，被告就說拿給乙○○，乙○○
      說為什麼要我簽，有爭執」、證人杜萬邦證稱：「他們說
      翁先生之前喝酒都沒有付錢，這次由翁先生來支付，但翁
      先生一開始不肯付錢，小馬後來就跟翁先生說不然我們一
      人支付一半，但是店家不同意翁先生在帳單上簽名（不是
      刷卡），因為店家與翁先生不熟，翁先生沒有簽名，因為
      店家不給他簽」、「當時並沒有硬要翁先生簽帳付錢，只
      是我們在酒桌上說這一次給你（指告訴人）支付，翁先生
      說不要，為什麼要我簽，小馬說你簽我們一人一半，翁先
      生這時說好，拿來給我簽，翁先生要簽名時，老闆娘不讓
      翁先生簽」（各見原審卷第73頁、第105頁、第106頁)等
      情觀之，可知當時並非僅有被告說要讓告訴人付錢，而係
      眾人在酒酣耳熱之際起鬨拱告訴人請客，且告訴人於眾人
      鼓譟下亦曾極力表示反對之意，可見其當時仍保有相當之
      意思決定自由，復參以告訴人當時身處餐廳之公共場所，
      又係在服務生拿帳單進來請求結帳之際遭眾人拱出來請客
      ，且其最後亦因該餐廳不接受簽帳而未為任何簽帳之行為
      ，則由客觀情狀來觀察，亦無法認定其已受到強暴、脅迫
      而行無義務之事。至公訴人雖另引證人陳淑容於警詢時之
      證述做為證據方法，惟其於警詢時僅證稱：「甲○○有來
      餐廳幾次，我認識他，乙○○我只有一點印象，但我不認
      識」「（九十二年三月十五日二十三時許）他們二人都有
      來消費，共有幾人我就不知道了」、「消費多少錢我已經
      忘記，是現金買單，何人出錢我不知道」、「時間已經很
      久，我忘記（有無起爭執因而打架）」等語（見核退字卷
      第30頁反面），就被告是否有對告訴人施以強脅則隻字未
      提，自無法據為被告不利之認定。
    (二)92年6月12日之強制罪及恐嚇危害安全罪部分：
      (1)被告固不否認上揭時地坐上告訴人機車後座等情，惟觀
        乎告訴人於警詢時雖指稱：「 (被告)於九十二年六月
        十二日，在樹林市○○街三號前強押我連車子（輕機Ｗ
        ＵＤ－三一五）要去典當，我不從」（見核退字卷第16
        頁反面），惟亦稱：「甲○○看我騎機車經過，便跳上
        我的機車後座，甲○○跟我說：『走，我們去當車』，
        我說我又沒欠你錢，為何要當車，他便罵我：『說什麼
        鳥話，如不當機車，就要打我』，要我直接去當車，我
        不從，就載著甲○○直接騎走，剛好經過樹林派出所，
        我就直接騎到派出所門口」（見核退字卷第18至第19頁
        ），於檢察官偵查時則稱：「當時我不願去，所以我有
        到樹林派出所備案」（見偵卷第13頁），於原審審理時
        更具結證稱：「（你有無將機車依照被告意思其去典當
        ？）沒有，我去派出所」之情節（見原審卷第65頁），
        可知其當時已有質疑被告為何要去當車，亦未因而產生
        騎車前往典當之意，反而直接騎往警局，且其除指稱被
        告坐在伊機車後座並叫伊騎車去當之外，並未為曾遭受
        被告其他具體而明顯之強暴脅迫舉動的指訴，則其是否
        已因而喪失意思決定自由，亦屬可疑。
      (2)告訴人於原審審理時供稱：「（有無報案？）有，但被
        告跟警察說是喝酒的債務糾紛，我跟警察說不是這樣，
        叫我找證人才能辦案，就只有登記而已，後來派出所出
        來，我準備要回家，被告叫我載他去唐記水餃店，我後
        來也載他到唐記水餃店．．．到了千歲街三號（即唐記
        水餃店）他下車，我就騎回家」等語（見原審卷第66頁
        ），核與樹林派出所備勤紀錄記載：「乙○○與甲○○
        於十時來所爭吵於九十三年三月因其與朋友喝酒，因有
        產生酒錢糾紛，今來所報案請求協助處理，翁員指稱其
        受吳員恐嚇，但經查翁員未能有證據或證人，警方無法
        受理其報案，等翁員有證據始受理」等情大致相符，並
        有警員王志文所製作之報告書在卷可資參佐，其於騎機
        車前往樹林派出所當時，乃最接近其遭恐嚇之時間，其
        當時既無法詳述被恐嚇之時間與地點，亦無法指出證人
        ，則其於警詢指稱：「他要我當機車，我如不當機車，
        便要打我，使我心生畏懼」云云（見核退字卷第22頁）
        是否屬實，仍待商榷。另查被告非但與告訴人一起進入
        樹林派出所，其後又是乘坐告訴人所騎機車前往唐記水
        餃店，業據告訴人自陳明確，倘其於向樹林派出所警員
        報案之初，係認其已遭被告強制當車及恐嚇危害安全，
        其後又豈會願意騎車載被告回到唐記水餃店？凡此種種
        ，均與常理有所悖離，尚難遽予採信。
    (三)92年6月24日之強制罪部分：
      公訴人主要係以告訴人之指訴及系爭面額為三千五百元之
      本票一張，認定被告有強逼告訴人簽發前開本票之強制行
      為。然告訴人於警詢時係稱：「六月二十四日約十四時，
      在樹林復興路、長壽街口，他又遇見我騎機車停紅燈，就
      上前用他的機車擋在我機車前面不讓我走，要我跟他到千
      歲街三號唐記水餃店，我們便各騎機車一同前往（他騎在
      我的後方），到了水餃店，他便拿出一本玩具本票，要我
      簽一張三千五百元的玩具本票」（見核退字卷第19頁），
      嗣於原審審理時改稱：「本票後來是被告去買的」、「（
      被告買本票與唐記水餃店離多遠？）只有隔一條巷子」、
      「（為何被告去買本票時，你不跑走？）跑沒有用，他一
      、二天就會找到我」、「（買本票的錢是誰支付的？）被
      告自己去買的」（見原審卷第66頁、第70頁、第71頁），
      其就所簽本票之來源亦有陳述不一之情形。另原審質之證
      人即該水餃店老闆娘羅媛美證稱：「當時我在做生意，他
      們二人一起到我店裡講話，他說什麼我也不清楚」、「（
      他們有無大小聲？）是有一點大聲」、「（有無看到被告
      要打告訴人，或是告訴人要打被告？）沒有，只是他們說
      話有一點大聲」、「（你有無看到被告不讓告訴人走，或
      是告訴人不讓被告走？）沒有」等語（見原審卷第134頁
      、第137頁、第138頁)，可見當時雙方說話雖較大聲，但
      尚無強逼簽下本票之情事。
五、綜上，公訴人所提證據尚未達於通常一般人均不致有所懷疑
    而得確信其為真實之程度，此外，復查無其他積極證據足證
    被告有強制及恐嚇犯行，揆諸首揭判例意旨，應屬不能證明
    被告犯罪，原審基此為被告無罪之諭知。核無不合，檢察官
    上訴猶執詞指摘原判決不當，非有理由，應予駁回。
據上論斷，應依刑事訴訟法第368條，判決如主文。
本案經檢察官鍾鳳玲到庭執行職務。
中　　華　　民　　國　　94　　年　　4 　　月　　20　　日
　　　　　　　　　刑事第十八庭  審判長法　官  陳春秋
　　　　　　　　　　　　　　　　　    法　官  王麗莉
　　　　　　　 　 　　　　　　　　　　法　官  楊貴雄
以上正本證明與原本無異。
不得上訴。
                                      書記官  林淑貞
中　　華　　民　　國　　94　　年　　4 　　月　　21　　日
